【裁判字號】    88,簡上,208
【裁判日期】    890414
【裁判案由】    給付租金
【裁判全文】
臺灣臺北地方法院民事判決  八十八年度簡上字第二０八號
    上  訴  人    中國運通（英）有限公司
                              .
    法定代理人    甲○○      .
    訴訟代理人    范宗熙律師
    上  訴  人    乙○○○                住台北市○○○路一號五樓
    兼訴訟代理人  丙○○      .
                              .
    被上  訴人    甲○○                  住台北市○○路○段一一五號二樓之一
右當事人間請求給付租金等事件，上訴人對於中華民國八十七年十二月三十一日本院
台北簡易庭八十七年度北簡字第一三二七二號第一審判決提起上訴，本院判決如左：
    主      文
原判決關於駁回上訴人乙○○○、丙○○後開第二項之訴部分，暨訴訟費用之裁判均
廢棄。
被上訴人甲○○應就原判決主文第一至第三項所命金額與上訴人中國運通（英）有限
公司負連帶給付之責。
中國運通（英）有限公司之上訴駁回。
第一審訴訟費用由上訴人中國運通（英）有限公司與被上訴人甲○○連帶負擔。第二
審訴訟費用關於中國運通（英）有限公司上訴部分，由上訴人中國運通（英）有限公
司負擔；關於乙○○○、丙○○上訴部分，由被上訴人甲○○負擔。
    事      實
甲、上訴人中國運通（英）有限公司方面：
  一、聲明：
    (一)原判決除免假執行部分外廢棄。
    (二)右廢棄部分，被上訴人在第一審之訴及其假執行之聲請均駁回。
  二、陳述：
    (一)被上訴人在第一審起訴時原以中國運通有限公司法定代理人甲○○為被告，審
      理達三個月之後忽又追加甲○○為被告按訴狀送達後原告不得將原訴變更或追
      加為民事訴訟法第二百五十五條所明定，甲○○除於庭訊時，立即表示不同意
      ，並於八十七年十二月二十一日具狀聲明「不同意」被上訴人乙○○○等該部
      份之上訴應請駁回。
    (二)人查本件無論被上訴人乙○○○等所主張之買賣房屋及租賃房屋，其財產標的
      均在國外之「上海」（有兩造所提出之買賣合同及租賃契約書可稽），其法律
      行為地亦為「上海」，而上訴人中國運通有限公司為英屬公司，其營業所係在
      香港軒尼詩道四至六號先施保險大東翼八樓０室（附登記證影本），其訴訟
      之管轄顯非在原審法院，伊等向原審法院起訴，顯有違誤，因而更無伊等所主
      張民法總則施行法第十五條適用問題。
    (三)租金結欠部份，經向訴外人新建公司查詢，該公司稱並未積欠孫女士等租金現
      已趕赴上海取證，當另狀呈核。
    (四)過戶遲延部份
      1.被上訴人等所據以請來之八十六年六月二十四日所簽訂之協議書第四點明定
        「如不可歸責於甲方因素而遲延辦理完畢者，甲方不負本條之責任」，嗣於
        事後查悉，伊等業已與訴外人新建公司在上海訂有協議（附證二）雙方逕行
        處理明顯證明，其遲延過戶，應因被上訴人等自行負責。
      2.其他可歸責於被上訴人等本身之原因事實理已在原審八十七年十二月二十一
        日狀第二點詳陳爰援引之(原審卷第一一八頁)三、證據：
  三、證據：除援用第一審所提之證據外，聲請訊問證人葉世明。
乙、上訴人乙○○○、丙○○方面：
  一、聲明：如主文所示。
  二、陳述：除與原判決記載相同者，茲引用之外，補稱：
    (一)緣上訴人等於西元一九九五年七月間經由被上訴人甲○○之代理買受訴外人上
      海新建置業有限公司（以下簡稱新建公司）於大陸地區上海市興建之「上海皇
      朝新城耀輝閣」Ｄ棟及Ｅ棟一樓之預售房屋各乙戶，價金分別為三百七十二萬
      元及三百八十二萬元，並簽訂房屋預售合同乙份；嗣上訴人等復於西元一九九
      六年九月九日再與新建公司簽訂房屋租賃契約書，再將上訴人等所買受之房屋
      分別出租與新建公司，租期為二年，每月租金分別為五萬五千八百元（乙○○○）、五萬七千三百元（丙○○），並由被上訴人中國運通（英）有限公司擔
      任房屋租賃契約書之連帶保證人；後因新建公司與被上訴人等間發生糾紛，導
      致新建公司遲遲未將上訴人等所受之房屋所有權過戶於上訴人等所買受之房屋
      所有權過戶於上訴人等名下，上訴人等乃與被上訴人等協調，並於民國八十六
      年六月二十四日簽訂協議書，約定被告應於一九九七年七月二十日前將過戶事
      宜辦理完成，並由被上訴人甲○○擔任上開協議書之連帶保證人。惟被上訴人
      中國運通（英）有限公司遲至一九九八年一月十四日始完成過戶事宜，依前開
      協議書第四條之約定，亦應給付八萬二千三百三十八元之遲延賠償予上訴人等
      ；再者前開租金數額，新建公司亦未如實支付，經計算結果短少上訴人乙○○○二十一萬六千元，上訴人丙○○五萬七千六百元，此合先敘明。
    (二)原審判決被上訴人中國運通（英）有限公司應對上訴人等負給付租金及損害賠
      償之金額，此部分洵屬確論。惟未對於被上訴人甲○○判決應對前開債務負連
      帶責任，顯有瑕疵，茲說明下：
      1.依民法總則施行法第十五條之規定：「未經認許其成立之外國法人，以其名
        義與他人為法律行為者，其行為人就該法律行為應與該外國法人負連帶責任
        。」。查被上訴人中國運通（英）有限公司並未於台灣地區經認許，即為被
        上訴人甲○○代為法律行為，此有台灣台北地方法院檢察署之起訴書為證（
        上證五）。故應由實際行為人即被上訴人甲○○與被上訴人中國運通（英）
        有限公司，依上開規定負連帶責任，此其一。
      2.再者依協議書之規定，上開協議書之義務，係由被上訴人甲○○負代連帶保
        證人之責任，故被上訴人甲○○與被上訴人中國運通（英）有限公司，亦應
        負連帶保證人責任，即連帶給付之責，方符法律之規定，此其二。
    (三)是綜上所述，謹依法律、協議書及租賃契約之規定，被上訴人甲○○與被上訴
      人中國運（通英）有限公司，應負連帶給付之責，原審判決未依法判決，顯有
      瑕疵。是為此狀請鈞院鑒核，惠賜如訴之聲明之判決，以維權益，如蒙所賜，
      毋任感禱。
  三、證據：除援用第一審所提之證據外，補提：刑事判決書一份為證。
丙、被上訴人甲○○方面：
  一、聲明：駁回上訴。
  二、陳述：與原判決記載相同者，茲引用之。
  三、證據：援用原審之立證方法。
    理      由
一、按訴狀送達後，原告固不得將原訴變更或追加他訴，但不甚礙被告之防禦及訴訟
    之終結者，不在此限；又法院因不甚礙被告之防禦及訴訟之終結，而許訴之變更
    或追加或以訴為非變更或無追加之裁判，不得聲明不服，此觀之修正前之民事訴
    訟法第二百五十五條第二項、第二項五十八條之規定自明。本件上訴人乙○○○
    、丙○○於原審初以上訴人中國運通公司為被告，本於租賃契約之連帶保證、及
    協議書法律關係起訴請求上訴人中國運通公司給付租金及賠償金，嗣於訴訟進行
    中以上訴人中國運通公司為未經認許之外國法人，被上訴人其法律行為之行為人
    ，追加被上訴人為被告，請求被上訴人連帶負責，經原審以不甚礙被告之防禦及
    訴訟之終結，而對追加被告即被上訴人為裁判，依據前揭規定，被上訴人自不得
    聲明不服。
二、上訴人乙○○○、丙○○起訴主張，彼等於八十四年七月間經由上訴人中國運通
    （英）有限公司（下稱中國運通公司）之代理買受訴外人上海新建置業有限公司
    （下稱新建公司）於大陸地區上海市興建之「上海皇朝新城耀輝閣」Ｄ棟及Ｅ棟
    一樓之預售房屋各乙戶，價金分別為新台幣三百七十二萬元及三百八十二萬元，
    共簽訂房屋預售合同乙份，復於八十五年九月九日與新建公司簽訂房屋租賃契約
    書，將彼等所買受之房屋分別出租與新建公司，租期為二年，每月租金分別為五
    萬五千八百元（乙○○○）、五萬七千三百元（丙○○），並由上訴人中國運通
    公司擔任新建公司之連帶保證人，嗣因新建公司與上訴人中國運通公司間發生糾
    紛，導致新建公司遲遲未將上訴人乙○○○、丙○○等所買受之房屋所有權過戶
    於上訴人乙○○○、丙○○等名下，上訴人乙○○○、丙○○等乃與上訴人中國
    運通公司協調，並於八十六年六月二十四日簽訂協議書，約定上訴人中國運通公
    司應於八十六年七月二十日前將過戶事宜辦理完成，惟上訴人中國運通公司遲至
    今八十七年一月十四日始完成過戶事宜，依前開協議書第四條之約定，亦應給付
    八萬二千三百三十八元之遲延賠償予上訴人乙○○○、丙○○；再者前開租金數
    額，新建公司亦未如實支付，經計算結果短少上訴人乙○○○二十一萬六千元，
    上訴人丙○○五萬七千六百元，上訴人中國運通公司既為前開契約之連帶保證人
    ，自應對前開金額負連帶給付之責，另上訴人中國運通公司為外國法人，未經認
    許即以公司義營業，其行為人即被上訴人甲○○應與上訴人中國運通公司負連帶
    責任等情。
三、上訴人中國運通公司及被上訴人則以，按上海房地產買賣法律規定，房屋所有權
    人需取得產權證後才得行使房屋租賃權利，且該租賃契約書亦無新建公司之法人
    簽署，該份協議無效。又上訴人與新建公司另立協議規範第二年租金權益，摒除
    被告連帶保證責任，另因新建公司更換法人，造成遲延過戶事宜，後因適逢新建
    公司董事會改組，換發所有法人相關文件，無法簽署合約，上訴人中國運通公司
    非上訴人乙○○○、丙○○授權辦理產權過戶委託人，無法掌控過戶進度，且彼
    等造違反出售合同規定，未於規定期限內繳納稅金，延遲領產權證乃其個人因素
    所導致行為結果，並不可歸責上訴人中國運通公司等語，資為抗辯。
四、上訴人主張於八十四年七月間經由上訴人中國運通公司之代理買受訴外人新建公
    司於大陸地區上海市興建之「上海皇朝新城耀輝閣」Ｄ棟及Ｅ棟一樓之預售房屋
    各乙戶，嗣於八十五年九月九日將上開房屋出租與新建公司，租期為二年，每月
    租金分別為五萬五千八百元（乙○○○）、五萬七千三百元（丙○○），並由上
    訴人中國運通公司擔任新建公司之連帶保證人，並於八十六年六月二十四日簽訂
    協議書，約定上訴人中國運通公司應於八十六年七月二十日前將過戶事宜辦理完
    成，惟上訴人中國運通公司遲至八十七年一月十四日始完成過戶事宜之事實，業
    據其提出上海市外銷商品房出售合同、房屋租賃契約書、上海市房地產權證、協
    議書等件為證，復為上訴人中國運通公司所不爭執，堪信為真實。
五、查依上訴人乙○○○、丙○○與上訴人中國運通公司協議書第四條約定：「甲方
    （即中國運通公司）承諾至遲應於一九九七年七月二十日前將前條事宜辦理完畢
    ，如未能完成時，從上開期日起算以年息百分之五計算之遲延利息予乙方；如因
    不可歸責於甲方因素而遲延辦理完畢者，甲方不負本條之責任。」是上訴人中國
    運通公司應於八十六年七月二十日前完成上開房屋之所有權移轉予上訴人乙○○○、丙○○之過戶事宜，否則應負遲延賠償責任，而系爭房屋於八十七年一月十
    四日始完成過戶事宜，已逾八十六年七月二十日之期限，上訴人中國運通公司抗
    辯遲延之責任不可歸責於已，自應就此項有利於己之事實負舉證證明之責任。上
    訴人中國運通公司固辯稱，因新建公司更換法定代理人，無從辦理過戶手續，上
    訴人乙○○○、丙○○未委託上訴人中國運通公司代辦產權過戶手續，未於規定
    期限內繳納稅金等可歸責於上訴人中國運通公司之事由云云。惟查新建公司董事
    會改選法定代理人於八十六年八月八日完成手續，於九月十三日領取營業執照，
    有上訴人中國運通公司提出之信函一件附卷可憑，改選法定代理人之時間是於八
    十六年七月二十日之後，在此之前，仍由原法定代理人代表新建公司執行業務，
    自無未能簽署相關文件，不得辦理過戶之情事。另上訴人乙○○○、丙○○委託
    何人代辦產權過戶手續，與上訴人中國運通公司應否負遲延賠償責任無關，且上
    訴人中國運通公司未說明可歸責於上訴人乙○○○、丙○○之受任人之事由，要
    難以此卸免遲延之責。至上訴人中國運通公司所稱，乙○○○、丙○○積欠稅捐
    等費用之情事，已為彼等所否認，上訴人中國運通公司既不能進一步舉證證明之
    ，所辯即不可採。次查，上訴人因遲延前開期日，按年息百分之五計算之利息為
    八萬二千三百三十八元，為上訴人中國運通公司及被上訴人所不爭，故上訴人中
    國運通公司依前揭協議之約定，自應賠償上開金額。
六、上訴人乙○○○、丙○○次主張，新建公司給付之租金數額，經計算結果短少上
    訴人乙○○○二十一萬六千元，上訴人丙○○五萬七千六百元，上訴人中國運通
    公司既為前開契約之連帶保證人，自應對前開金額負連帶給付之責，業據其提出
    房租差額計算表、傳真為證。上訴人中國運通公司雖抗辯，按上海房地產買賣法
    律規定，房屋所有權人需取得產權證後才得行使房屋租賃權利，且該租賃契約書
    亦無新建公司之法人簽署，該份協議無效云云。然查，法律行為之方式，依該行
    為所應適用之規定，但依行為地之規定所定之方式者，亦為有效；債之契約依訂
    約地之規定，台灣地區與大陸地區人民關係條例第四十七條第一項、第四十八條
    第一項分別定有明文。本件前開租賃契約係於台北簽訂，為兩造所不爭，是關於
    該契約所適用者為我國民法。按當事人間契約之成立，依法以兩造意思合致為要
    件，且租賃之債權契約並非要式行為，除民法第一百六十六條之情形外，自毋須
    以訂立書據為其要件，苟有其他證據方法，足以證明確有租賃事實，則因租賃所
    發生之債務關係，即不容任意否認，至於列名中人是否到場或簽押，均與契約成
    立之要件無關（最高法院十八年上字第一五七號及二九五六號判例意旨參照）。
    查上訴人乙○○○、丙○○於八十五年九月九日將上開房屋出租與訴外人新建公
    司，由上訴人中國運通公司任連帶保證人，為兩造所是認，並有房屋租契約書一
    件為證，縱令該契約書上承租人新建公司部分，僅有公司章，缺乏法定代理人余
    小如之簽章，揆諸前揭判例意旨，上訴人中國運通公司與新建公司已就租賃物及
    租金意思表示合致，即應認為雙方之租賃契約有效成立，並不以新建公司到建或
    簽押為必要。又按租賃係特定當事人間所定之契約，出租人並不以所有人為限，
    倘當事人間就租賃物及租金意思表示一致，其契約即為成立，縱非由所有人出租
    ，仍不影響當事人間契約之效力（最高法院八十五年台上字第一二一六號判決意
    旨參照）。查上訴人於八十四年七月間買受上開房屋，嗣於八十五年九月九日將
    上開房屋出租與他人，其時因未及時辦理過戶，並非所有權人，惟徵諸前揭判決
    意旨，該租賃契約並不因原告非所有權人而無效，是被告中國運通公司所辯系爭
    租賃契約無效乙節，並非可採。
七、再查，會議紀要第二項約定：「在丙○○、乙○○○女士交清樓款後，雙方簽定
    出售合同並委託律師辦理公證及房屋產權證，上述產權證辦理完畢後，上海新建
    置業有限公司將繼續兌現租金承諾，並出第二年（一九九七、七、一－一九九八
    、三、三一）一年期租金之期票」該項約定僅載明新建公司給付租金之意願及方
    式，並未免除上訴人中國運通公司就系爭租約之連帶保證責任，上訴人中國運通
    公司以該項約定抗辯免除其連帶保證人之責任，尚嫌無據。
八、上訴人中國運通公司另抗辯，租金已經新建公司清償完畢云云。但查，其所舉證
    人蔡世明到庭證稱，當初交票予上訴人乙○○○、丙○○時，彼等說以新建公司
    所支付的票是對，但是有差價，是不足證明已全部清償一節。上訴人中國運通公
    司既不能證明確已全部清償，所辯即不可採。從而，上訴人基於租賃契約及連帶
    保證責任之法律關係，請求被告中國運通公司給付如原判決主文第一、二項所示
    之金額及利息，依協議書之約定請求被告中國公司給付如原判決第三項所示之遲
    延賠償金，均無不合，應序准許。
九、末查，未經認許其成立之外國法人，以其名義與他人為法律行為者，其行為人就
    該法律行為應與該外國法人負連帶責任，民法總則施行法第十五條定有明文。本
    件上訴人中國運通公司為未經認許之外國法人，被上訴人甲○○即以該公司營業
    ，為本院八十八年度易字第四五八號刑事判決所認定，其並以公司名義與上訴人
    乙○○○、丙○○本件法律行為，其行為人即被上訴人甲○○應與上訴人中國運
    通公司負連帶責任。
十、綜上，上訴人請求上訴人中國運通公司與被上訴人甲○○連帶給付如原判決主文
    第一、二項、第三項所示之金額及利息，均無不合，應予准許。原審就被上訴人
    甲○○連帶給付部分為上訴人乙○○○、丙○○敗訴之判決，尚有未洽。上訴意
    旨指摘原判決不當，求予廢棄改判，為有理由。爰由本院予以廢棄改判，如主文
    第二項所示。另上訴人中國運通公司部分，原審為上訴人中國運通公司敗訴之判
    決，並依聲請為假執行及免假執行之宣告，經核並無不合。上訴意旨求予廢棄改
    判，為無理由，應予駁回其上訴。
十一、結論：本件乙○○○、丙○○之上訴為有理由，中國運通（英）有限公司之上
      訴為無理由，依民事訴訟法第四百三十六條之第三項、第四百五十條、第四百
      四十九條第一項、第七十八條、第八十五條第二項，判決如主文。
中      華      民      國    八十九    年      四      月     十四     日
                                  民事第三庭審判長法      官  詹文馨
                                                  法      官  李維心
                                                  法      官  賴錦華
右正本證明與原本無異。
如不服本判決，應於判決送達後廿日之不變期間內，向本院提出上訴狀。
中      華      民      國    八十九    年      四      月     十八     日
                                                  法院書記官  唐步英

司法院資訊處製作；財團法人民間司法改革基金會備份。
